【裁判字號】    89,台上,919
【裁判日期】    890421
【裁判案由】    給付工程款
【裁判全文】
最高法院民事判決                                八十九年度台上字第九一九號
    上  訴  人  張昌華即駿暉企業社負責人
    被 上訴 人  士鼎鋼鐵股份有限公司
    法定代理人  侯王淑昭
右當事人間請求給付工程款事件，上訴人對於中華民國八十七年六月二十五日台灣高
等法院第二審判決（八十五年度上字第一九七八號），提起上訴，本院判決如左：
    主  文
上訴駁回。
第三審訴訟費用由上訴人負擔。
    理  由
本件上訴人主張：伊於民國八十四年五月十五日以駿暉企業社名義轉承包被上訴人所
承攬之東和鋼鐵股份有限公司（下稱東和公司）苗栗廠副合金倉庫及置物棚新建工程
，總工程款為新台幣（下同）二百三十七萬元。工程完工後，被上訴人尚有工程款一
百十三萬三千元未付，屢次催討，被上訴人竟以諸多名目要求扣款，顯無清償之誠意
等情。求為命被上訴人如數給付，並加付法定遲延利息之判決（第一審判決命被上訴
人給付上訴人二十六萬三千四百四十九元本息部分；駁回上訴人就超過八十四年十二
月二十八日以前之利息部分，均未據被上訴人及上訴人上訴，已告確定）。
被上訴人則以：上訴人因違反東和公司之安全衛生管理要求，致伊遭東和公司罰款七
千五百元，此部分應由上訴人負擔。又上訴人逾期完工，依工程契約書第六條之規定
，應扣除違約金二十四萬一千七百四十元。另上訴人於八十四年八月間向伊購買Ｈ型
鋼鐵材料，尚有價金六十二萬零三百十一元未清償，伊主張抵銷等語，資為抗辯。
原審斟酌全辯論意旨及調查證據之結果，以：上訴人主張伊轉承包被上訴人所承攬之
上述工程，被上訴人尚有工程款一百十三萬三千元未付等情，業據其提出工程契約書
、律師存證信函、工程估價單等影本為證，上訴人則以前開情詞置辯。經查：(一)上訴
人於轉承包期間，因二度違反東和公司安全衛生管理要求，致被上訴人遭東和公司罰
款計七千五百元等情，業經證人即上訴人派駐工地之吳家棟簽認無誤，復經證人吳瑞
光證稱屬實。依工程契約書第七條規定：「乙方（上訴人）人員進入東和鋼鐵苗栗廠
內須遵從東和公司安全衛生管理要求，並遵守勞工安全衛生法令、規定辦理外，並應
投保工地保險諸項事宜，若發生人員傷亡情事時，由乙方負一切賠償及法律責任」。
被上訴人抗辯此部分罰款應自系爭工程款中扣除，即屬有據。(二)依工程契約書第六條
規定：「配合甲方工程進度施工，預計六月一日起吊裝，乙方（上訴人）須於四○個
工作天內完成，否則每逾一日罰總價千分之三」，惟該吊裝工程因故遲至八十四年七
月五日開始吊裝，經被上訴人同意將完工期限延至八十四年九月十日，系爭工程至同
年十月十四日之後始完工等情，有證人吳家棟簽認之被上訴人通知函為證，復經證人
即東和公司業務承辦人何勝義證稱：「八十四年五月一日契約開工之日，而實際開工
日八十四年六月十日，因擋土牆塌了裂了，重新做好之後才正式開工……八十四年十
月十八日驗收」等語，核與證人即系爭工程被上訴人之監工吳耀光證述情節相符。被
上訴人主張系爭工程至八十四年十月十四日完工，遲延三十四天，堪以採信。系爭工
程較原定工期四十天遲延近百分之八十，影響被上訴人其他工程進度甚大，依工程契
約書第六條規定，每逾一日罰總價千分之三，自屬相當，無過高之問題。被上訴人因
逾期完工所應扣除之違約金計二十四萬一千七百四十元（2,370,000元×0.003×34天
=241,740元）。上訴人辯稱無逾期及未接獲被上訴人通知，又因被上訴人違約未付款
在先故拒絕施工等情，均無證據以資證明，即無可採。(三)吳家棟以駿暉企業社名義於
八十四年八月八日、八月十五日、八月十七日陸續向被上訴人購買Ｈ型鋼鐵計二百零
一萬七千三百四十四元，吳家棟交付訴外人吳雅華簽發同面額，到期日八十四年九月
三十日之支票，屆期提示未獲付款，乃於同年十月四日與被上訴人會算退回部分貨物
，同意所欠款項六十二萬零三百十一元（會算筆誤為六十二萬零二百十一元，相差一
百元），由系爭工程款中扣除等情，有報價單三張、退票之支票及簽認單在卷可憑，
並經吳家棟證述無訛，上訴人否認上開簽認單真正，不足採信。茲應審究者為該款應
否由上訴人負擔﹖吳家棟供承與張昌華合夥經營駿暉企業社，而張昌華亦不否認擬與
吳家棟合夥，委其擔任駿暉企業社承包工程工地工人及材料連絡人（見原審卷第一九
○頁苗栗地檢署八十六偵字第一五八五號起訴書），而系爭工程由吳家棟持張昌華、
駿暉企業社印章及該社統一發票專用章，出面與被上訴人訂立工程契約書等情，經承
辦系爭工程之被上訴人經理林全義證述甚詳，上訴人之起訴狀亦承認本工程契約為真
正（見一審卷第三頁背面十一行、第六頁，原判決正本誤為否認），足見吳家棟就此
工程係以合夥人之身分代理上訴人簽約，堪以認定。吳家棟既持張昌華、駿暉企業社
印章及該社統一發票專用章簽約，又與被上訴人接洽材料及工程款事宜，則吳家棟於
八十四年八月間多次以駿暉企業社名義向上訴人購買本批Ｈ型鋼鐵（張昌華曾在工地
遇到林義全，告以二人是股東，有事找吳家棟即可，見原審卷第一一三頁背面、一一
四頁林義全之證言），嗣又以駿暉企業社印章在貨款支票背書，上訴人並將被上訴人
所開貨款二百零一萬七千三百七十七元之統一發票申報扣抵營業稅（見一審卷第四一
之一頁），上開行為均在系爭工程完工前所為，且上訴人不否認該統一發票為真正，
縱如吳家棟所言上訴人於收受統一發票後與其拆夥（僅發生合夥解散後之清算問題）
，或如上訴人所言與吳家棟無合夥關係，然從以上種種事實亦足使被上訴人信賴上訴
人有授代理權與吳家棟。被上訴人主張上訴人應負給付Ｈ型鋼鐵貨款六十二萬零三百
十一元，並從系爭工程款內扣除，為有理由，應予准許。並說明上訴人其餘攻擊方法
，不予審酌之理由。因而將第一審所為上訴人勝訴之判決除上述確定部分外廢棄，改
判駁回其訴，經核於法並無違誤。至原審將上訴人自起訴起始終承認為真正之工程契
約，誤為否認，及贅論之其他理由，與本件判斷之結果不生影響，併予指明。上訴論
旨，係就原審取捨證據、認定事實及解釋契約之職權行使，指摘原判決不當，求予廢
棄，非有理由。
據上論結，本件上訴為無理由，依民事訴訟法第四百八十一條、第四百四十九條第一
項、第七十八條，判決如主文。
中      華      民      國    八十九    年      四      月    二十一    日
                              最高法院民事第一庭
                                  審判長法官  李  錦  豐
                                        法官  楊  鼎  章
                                        法官  王  茂  修
                                        法官  吳  麗  女
                                        法官  陳  重  瑜
      右正本證明與原本無異
                                              書  記  官
中      華      民      國    八十九    年      五      月      八      日


司法院資訊處製作；財團法人民間司法改革基金會備份。
